臺灣臺北地方法院刑事判決　　　　　　　95年度易字第2355號
　　公　訴　人　臺灣臺北地方法院檢察署檢察官
　　被　　　告　丙○○
　　被　　　告　丁○○
　　共　　　同
　　選任辯護人　桂大正律師
上列被告等因傷害等案件，經檢察官提起公訴（九十五年度調偵
續字第十九號），本院判決如下：
    主    文
丙○○傷害人之身體，處拘役拾日，如易科罰金，以銀元佰
元（即新臺幣玖佰元）折算壹日。
丁○○無罪。
    犯罪事實
一、丙○○係址位於臺北市松山區○○○路○段七十五巷六號一
    樓之傳翼錄音製作有限公司（下稱傳翼公司）錄音助理，丁○○（另由本院為無罪諭知，詳如後述）則為該公司之股東
    兼錄音師，甲○○因與傳翼公司負責人王瀛凱有金錢糾紛，
    於民國九十四年七月五日下午二時許，至傳翼公司內向王瀛
    凱取回新臺幣十萬元之款項，而丙○○得預見強拉甲○○之
    手腕將使其受有傷害，竟僅因甲○○不願交出已簽發完成之
    收據即欲離去，乃基於縱使傷害甲○○身體亦不違背其本意
    之犯意，強拉甲○○手腕欲阻止甲○○離開，嗣經甲○○幾
    番掙扎，始得脫困離開，甲○○因此受有雙側前臂及腕擦傷
    、雙側膝擦傷、左上臂挫傷等傷害。
二、案經被甲○○訴請臺北市政府警察局松山分局移送臺灣臺北
    地方法院檢察署檢察官偵查起訴。
    理    由
壹、有罪部分：
一、證據之認定：
    訊據被告丙○○對於在上開時地強拉告訴人甲○○手腕欲阻
    止甲○○離開等情固不否認，惟矢口否認有何傷害告訴人甲○○之犯行，辯稱：我當時只是為了拿回取款收據，並沒有
    傷害告訴人甲○○之故意云云；被告之辯護人則為被告辯稱
    ：被告丙○○係為拿回支付款項之收據，屬於正當防衛云云
    ，經查：
  (一)被告丙○○以手拉住告訴人甲○○之手腕因而致告訴人甲○○受有手腕及前臂之傷害，此有告訴人甲○○於警詢時之指
    訴綦詳（偵查卷第二十二頁調查筆錄參照，而告訴人前開供
    述雖係於本件審判以外所做成，然經檢察官及被告於本院九
    十五年十一月二十八日行準備程序時同意作為證據使用，本
    院卷內之該次期日筆錄參照），核與證人乙○○於本院審理
    時證稱：當時看到被告丙○○拉住告訴人甲○○之手腕等語
    相符（本院九十六年一月十五日審判筆錄參照），並有長庚
    紀念醫院出具之診斷證明書附卷足憑（偵查卷第二十四頁參
    照），此部份事實堪信為真。被告雖以前詞置辯，然依偵查
    卷關於之案發過程錄影光碟之勘驗筆錄以觀，被告丙○○拉
    住告訴人甲○○手腕將近四十秒等情（偵查卷第六十三頁勘
    驗筆錄參照），則被告丙○○應有預見將致告訴人甲○○受
    傷，且縱使告訴人甲○○受傷亦不違背其本意之情，況被告
    丙○○亦在檢察官偵查時自承：我認為這樣拉扯頂多是手腕
    的部分脫皮等語（調偵續卷第十六頁訊問筆錄參照），益證
    被告丙○○對於如此拉扯手腕將造成告訴人甲○○傷害等情
    確有預見，且有傷害告訴人甲○○之未必故意應堪認定。
  (二)被告丙○○另辯稱：我並沒有傷害告訴人甲○○其他地方，
    照片上告訴人甲○○亦沒有其他地方受傷，為何告訴人甲○○所提出之診斷證明書上另記載告訴人甲○○雙側膝有擦傷
    情事云云。本院查：依卷內案發過程光碟所翻拍之照片以觀
    （偵查卷第三十八頁至三十九頁參照），被告丙○○與告訴
    人甲○○雙方發生拉扯之處，係在傳翼公司外之巷道內，該
    巷道二側係有停放汽車之情，而告訴人甲○○遭被告丙○○
    拉住手腕之際，曾經以手臂撐住巷道內車輛之車身而抵抗被
    告丙○○之拉扯以求掙脫，而其身體（即膝蓋部位）則與車
    輛發生摩擦，以至於膝蓋部分亦有擦傷等情，又此種細小輕
    微擦傷之傷勢，本不易照片上看出，足認告訴人甲○○關於
    膝蓋部分之擦傷，亦是當時造成，應堪認定，被告丙○○此
    部份所辯為不足採。
  (三)按「對於現在不法之侵害，而出於防衛自己或他人之行為，
    不罰。」，刑法第二十三條前段固定有明文。「正當防衛必
    須對於現在不法之侵害始得為之，侵害業已過去，即無正當
    防衛可言，最高法院三十年上字第一０四０號判例可資參照
    。被告丙○○係為拿回告訴人甲○○收進皮包之收據，而拉
    扯告訴人丙○○之手腕等情，業據被告供述明確，然自告訴
    人甲○○在傳翼公司辦公室內將收據放進皮包至告訴人甲○○走出傳翼公司，被告丙○○在傳翼公司外之巷道內始行拉
    住告訴人甲○○手腕長達四十秒之久此段期間，難認被告丙○○係在對「現在不法侵害」作何正當防衛，蓋即使該收據
    係證明告訴人甲○○已拿走款項，在傳翼公司已錄影存證之
    情形下，則不論是否有該收據，都不影響告訴人甲○○已取
    款之事實，對於傳翼公司而言並無侵害可言，況一開始在傳
    翼公司內，告訴人甲○○將收據放進皮包內，辯護人所謂之
    「侵害」即已完成，被告丙○○至公司外面，始對告訴人甲○○拉扯手腕，難認有何正當防衛可言，辯護人此部份之辯
    解為不足採。至於辯護人聲請本院勘驗卷附之現場光碟內容
    ，以證明被告丙○○當時之反應係基於正當防衛所為，惟被
    告丙○○上開所為並非屬於正當防衛，已如前述，故此部份
    調查證據之聲請亦無必要，附此敘明。
  (四)另外告訴人甲○○指稱卷附之現場光碟係經過剪接等情，為
    此，本院乃依職權函送鑑定，惟鑑定結果無法判別是否經過
    加速、剪接、消音或修改等語，此有內政部警政署刑事警察
    局（下稱刑事警察局）九十六年二月一日刑鑑字第０九六０
    ０一五三五九號鑑定書附本院卷足稽，惟本院依翻拍照片已
    足以辨識被告丙○○拉扯告訴人甲○○之情，而不影響本院
    判斷被告丙○○是否涉有傷害犯行，附此敘明。
  (五)綜上所述，本件事證明確，應予依法論科。
二、論罪科刑法律之適用：
  (一)新舊法比較：
    按刑法部分條文業於九十四年一月七日修正，九十四年二月
    二日公布，刑法第二百七十七條第一項之傷害罪，法定刑為
    三年以下有期徒刑、拘役或一千元以下罰金，而修正後刑法
    施行法增訂第一條之一規定：「中華民國九十四年一月七日
    刑法修正施行後，刑法分則編所定罰金之貨幣單位為新臺幣
    。九十四年一月七日刑法修正時，刑法分則編未修正之條文
    定有罰金者，自九十四年一月七日刑法修正施行後，就其所
    定數額提高為三十倍。但七十二年六月二十六日至九十四年
    一月七日新增或修正之條文，就其所定數額提高為三倍」，
    比較修正後刑法施行法第一條之一與罰金罰鍰提高標準條例
    第一條規定，因對於傷害罪所規定之罰金刑之最高額度均屬
    相同，並非刑罰法令之變更，無刑法第二條第一項比較新舊
    法之適用，應適用裁判時之刑法施行法第一條之一（最高法
    院九十五年度第二十一條刑事庭會議決議參照）。另刑法第
    三十三條第五款修正為：「主刑之種類如下：五、罰金：新
    臺幣一千元以上，以百元計算之」，是依修正後之法律，刑
    法第二百七十七條第一項傷害罪所得科處之罰金刑為新臺幣
    三萬元，最低則為新臺幣一千元，與被告行為時之罰金罰鍰
    提高標準條例第一條前段規定之提高倍數十倍及修正前刑法
    第三十三條第五款規定之罰金最低額一元相比較，新舊法關
    於上開二罪所得科處之罰金刑最高額並無不同規定，然新法
    將上開二罪罰金刑之最低額提高為一千元；因此，比較上述
    修正前、後之刑罰法律，自以被告行為時關於刑法第三十三
    條第五款規定科處罰金刑之法律較有利於被告。
  (二)核被告丙○○所為，係犯刑法第二百七十七條第一項之傷害
    罪。爰審酌被告之犯罪動機、目的、手段，犯罪對告訴人甲○○所造成之身體之傷害尚屬輕微，且表示願意與告訴人甲○○道歉和解，惟告訴人甲○○不願意接受等情，顯見被告
    丙○○尚非沒有誠意，及其智識程度並犯後態度等一切情狀
    ，量處如主文所示之刑，並依修正前刑法第四十一條第一項
    前段，諭知易科罰金之折算標準（按被告行為後，刑法之上
    開修正，其中刑法第四十一條第一項前段關於易科罰金之規
    定，修正前規定：「犯最重本刑為五年以下有期徒刑以下之
    刑之罪，而受六個月以下有期徒刑或拘役之宣告，因身體、
    教育、職業、家庭之關係或其他正當事由，執行顯有困難者
    ，得以一元以上三元以下折算一日，易科罰金」，修正後規
    定：「犯最重本刑為五年以下有期徒刑以下之刑之罪，而受
    六個月以下有期徒刑或拘役之宣告者，得以新臺幣一千元、
    二千元或三千元折算一日，易科罰金」，且罰金罰鍰提高標
    準條例第二條亦配合刪除，經比較修正前、後之法律之適用
    ，以修正前之法律較有利於被告，附此敘明）。
  (三)公訴意旨另以：被告丙○○上開拉扯告訴人甲○○之犯行，
    亦同時妨害告訴人甲○○行使離去之權利等語，因認被告丙○○另犯刑法第三百零四條強制罪云云，經查：告訴人甲○○於案發當天係到傳翼公司取款，並且本欲簽發收據，直到
    共同被告丁○○（詳如後述）拿出錄影機準備攝影之際，始
    將收據收進皮包，欲奪門而出，惟傳翼公司之大門屬於電腦
    控制門，外出必須按下開啟之開關大門始會打開，告訴人甲○○摸索後始按下按鈕等情，此部份事實業據告訴人甲○○
    陳述明確（同上調查筆錄參照），且觀諸本院卷附刑事警察
    局為鑑定所翻拍光碟之照片以觀（本院卷參照），告訴人甲○○確實一開始坐在傳翼公司之辦公室內填寫收據等情，足
    認被告丙○○所辯非虛，且告訴人甲○○欲離去傳翼公司之
    際，被告丙○○並未有阻止告訴人甲○○離開傳翼公司之舉
    動，係告訴人甲○○一時慌張無法立即按下大門開關等情。
    至於到了傳翼公司外之巷道內，由於被告丙○○欲拿回告訴
    人所書寫之取款收據，始拉住告訴人甲○○等情，此業據被
    告丙○○供述明確，核與被告丁○○供稱：我們只是要拿回
    收據等語相符，況告訴人甲○○掙脫後，被告丙○○亦未上
    前追逐告訴人甲○○等情，益證其並無妨害告訴人甲○○離
    去之犯意，此外，並無其他證據證明被告丙○○主觀上係基
    於妨害告訴人甲○○離去現場權利而拉扯甲○○手腕，原應
    就此部份強制罪嫌部分為無罪之諭知，惟公訴意旨認此部份
    與前開論罪科刑部分有裁判上一罪之關係，爰不另為無罪諭
    知，附此敘明。
貳、無罪部分：
一、公訴意旨略以：被告丁○○與被告丙○○共同基於傷害及妨
    害他人行使權利之犯意，於告訴人甲○○欲離去傳翼公司之
    際，被告丁○○喝令「不准讓他走」，被告丙○○（傷害部
    分已由本院為有罪諭知）則拉扯告訴人甲○○之手腕等語，
    因認被告丁○○涉犯刑法第二百七十七條第一項之傷害罪嫌
    及同法第三百零四條之強制罪嫌。
二、按犯罪事實應依證據認定之，無證據不得認定犯罪事實，刑
    事訴訟法第一百五十四條第二項定有明文。是認定犯罪事實
    ，須依證據，而所謂證據，係指合法之積極證據就犯罪事實
    能為具體之證明者而言。而告訴人之告訴，係以使被告受刑
    事追訴為目的，是其陳述是否與事實相符，自應調查其他證
    據以資審認（最高法院五十二年臺上字第一三００號判例意
    參照）；即必須藉由補強證據之存在，以增強或擔保告訴人
    陳述之證明力，告訴人之陳述始適合作為認定犯罪事實之基
    礎。
三、公訴人認被告丁○○涉犯上開犯行，無非係以告訴人甲○○
    之指述、長庚紀念醫院診斷證明書、案發當時照片、現場錄
    影光碟、被告丙○○、丁○○之供述等資為憑據。
四、訊據被告丁○○矢口否認有何傷害及強制罪之犯行，辯稱：
    我當時是負責拍攝取回收據之過程，我們只是要將收據拿回
    來，並沒有要傷害告訴人甲○○及妨害他離開的意思等語。
    經查：本院審酌告訴人甲○○於案發當天係到傳翼公司取款
    ，並且本欲簽發收據，直到共同被告丁○○拿出錄影機準備
    攝影，始將收據收進皮包，欲奪門而出，惟傳翼公司之大門
    屬於電腦控制門，外出必須按下開啟之開關大門始會打開，
    告訴人甲○○摸索後始按下按鈕等情，此業據告訴人甲○○
    供述明確，已如前述，是被告丁○○並未以任何行動阻止告
    訴人甲○○離開傳翼公司，而被告丁○○雖自承當時有喊「
    不要走」，但是本意係要告訴人甲○○將收據交出始行離去
    等情，核與被告丙○○供述其等當時只是為了要取回收據等
    語相符，綜上各情，難認被告丁○○主觀上有何妨害他人行
    使離去權利之意圖。又被告丁○○與告訴人甲○○自始至終
    均未有身體上之接觸，此業據證人乙○○於本院審理時證稱
    ：當被告丙○○在拉扯那位小姐（甲○○）時，被告丁○○
    在一旁拍攝，被告丙○○只是拉她，但是那位小姐（甲○○
    ）叫的很誇張等語（本院同上審判筆錄參照），核與卷附案
    發當時照片及勘驗筆錄相符（偵查卷第三十八至第四十四頁
    十八頁照片、第六十三頁勘驗筆錄參照），而被告丙○○看
    見告訴人甲○○即將離去，突然捉住告訴人甲○○之手腕，
    此為突發狀況，亦難認被告丁○○與被告丙○○具有犯意聯
    絡，而有傷害之故意。
五、綜上所述，公訴人所提證據及指出證明之方法，無從說服本
    院形成被告丁○○所涉傷害罪及強制罪犯行為有罪之心證，
    此外，復查無其他積極證據足資認定被告涉有公訴人所指之
    犯行，尚難僅以告訴人之指訴即入罪於被告丁○○。既不能
    證明被告丁○○犯罪，上開首揭說明，自應為無罪之諭知。
據上論斷，應依刑事訴訟法第二百九十九條第一項前段、第三百
零一條第一項，刑法第二條第一項前段、第二百七十七條第一項
，修正前刑法第四十一條第一項，廢止前罰金罰鍰提高標準條例
第二條，現行法規所定貨幣單位折算新臺幣條例第二條，刑法施
行法第一條之一，判決如主文。
本案經檢察官永欽到庭執行職務。
中　　華　　民　　國　　96　　年　　3 　　月　　30　　日
　　　　　　　　　刑事第九庭審判長法  官  蘇素娥
                                  法  官  黃紹紘
                                  法　官　葉珊谷
以上正本證明與原本無異。
檢察官、被告丙○○如不服本判決，應於判決送達後10日內，向
本院提出上訴狀（被告丁○○於本件無上訴利益）。
　　　　　　　　　　　　　　　　  書記官　顏淑華
中　　華　　民　　國　　96　　年　　3 　　月　　30　　日
附錄本案論罪科刑法條全文：
中華民國刑法第二百七十七條：
傷害人之身體或健康者，處三年以下有期徒刑、拘役或一千元以
下罰金。
犯前項之罪因而致人於死者，處無期徒刑或七年以上有期徒刑；
致重傷者，處三年以上十年以下有期徒刑。
